臺灣高等法院高雄分院刑事判決　　　　　九十一年度上易字第四七號
　　上　訴　人
　　即　被　告　丙○○
　　選任辯護人　周俊源
右上訴人因詐欺案件，不服臺灣高雄地方法院九十年度易字第一八六六號中華民國九
十年十一月二十七日第一審判決（起訴案號：臺灣高雄地方法院檢察署八十九年度偵
字第二四八七三、二六四一八號），提起上訴，本院判決如左：
      主      文
原判決撤銷。
丙○○意圖為自己不法之所有，以詐術使人將本人之物交付，累犯，處有期徒刑肆月
，如易科罰金，以參佰元折算壹日。
      事      實
一、丙○○曾於民國（下同）八十七年間，因賭博案，經原審法院判處有期徒刑四月
    ，於同年十月二十日易科罰金執行完畢，仍不知安分悔改，其在高雄縣彌陀鄉○○村○○路一二九號一樓經營昇陽超商，為該超商之負責人，基於意圖為自己不
    法所有之犯意，明知其財務已經惡化，竟於八十九年四月一日，詐稱欲轉業，擬
    將昇陽超商頂讓經營等語，使乙○○不疑有他，陷於錯誤，而同意以新台幣（下
    同）三十萬元承受經營，並簽立讓渡契約書，先後於八十九年四月一日、十五日
    交付十萬元、二十萬元共三十萬元之讓渡款，詎嗣後丙○○竟以各種理由延緩點
    交超商之財物及經營權，迄同年七月一日欲再找其洽商時，發現超商已註銷執照
    停業，且人已離去，生財器具亦已搬離，乙○○始知受騙。
二、案經被害人乙○○訴由台灣高雄地方法院檢察署檢察官偵查起訴。
      理      由
一、訊據上訴人即被告丙○○矢口否認有讓渡超商而向乙○○詐騙讓渡款三十萬元之
    事實，辯稱三十萬元係伊向乙○○貸借之款項，利息六分，乙○○因知悉伊經營
    超商，除要伊簽發三十萬元之本票及支票作為憑據外，另簽發昇陽超商讓渡書作
    為保障，伊且簽發一張一萬八千元利息之支票交予乙○○，乙○○且已兌領，該
    三十萬元及一萬八千元支票均係八十九年四月一日簽開，且係連號，有支票存根
    可證，足見僅係借款而無讓渡超商之情事，伊因被倒債一百多萬元，致週轉不靈
    ，超商生財器具係被債權人搬走，伊無詐欺之犯意云云。
二、然查被告丙○○係於八十九年四月一日將其經營之昇陽超商以三十萬元讓渡予乙○○，第一期款十萬元於簽約當天給付，被告簽開三十萬元之本票交予乙○○供
    作擔保，第二期款十萬元約定同年月十五日給付，被告應同時將變更營業登記所
    需之相關證照文件及用印交付，餘款乙○○則應於第二期款交付後一個月內給付
    ，被告應負責房屋租賃契約變更之事宜，嗣被告因急需用款，要求乙○○第二、
    三期款共二十萬元同時給付，乙○○允其所請，但要求被告再簽開一紙三十萬元
    之支票供作擔保，而被告因之前在乙○○家打麻將賭博，輸給莊家榮一萬八千餘
    元，乙○○依莊家榮要求，經被告同意，代扣一萬八千元給莊家榮，翌日被告又
    持一張一萬八千元之支票表示要以支票給付莊家榮，要乙○○不要扣除，乙○○
    遂再給予現款一萬八千元，嗣該支票屆期由乙○○提領，然事後被告竟將超商生
    財器具搬離一空，且註銷執照停止經營，三十萬元支票經提示亦不獲兌現等情，
    業據被害人乙○○指訴歷歷，並有超商讓渡書影本一份、被告簽開之八十九年五
    月三十日面額三十萬元之本票及彌陀區漁會信用部支票影本各一紙、支票退票理
    由單影本一張在卷可稽，觀諸該超商讓渡書，就讓渡之標的及設備，價金付款方
    式、稅費負擔、變更登記、涉訟管轄法院均記載甚為詳盡，若純係借款，超商讓
    渡書僅係借款之保證，衡諸常情，讓渡書應不致鉅細靡遺約定如此詳細，而被告
    在乙○○家中賭博輸錢一萬八千多元之事實，亦據證人莊家榮於本院審理時證述
    屬實，被告於本院審理時雖舉證人蔡雅興證明八十九年六月間有看到六、七人搬
    東西到貨車上等語，然該等搬東西之人究係被告之債權人，仰或係被告叫來之人
    ，蔡雅興則無從證明，是蔡雅興之證詞並不能為被告有利之證明。至被告雖提出
    前開三十萬及一萬八千元之支票存根顯示支票票號分別為0000000、00
    00000號，係屬連號，且簽開日期均為八十九年四月一日，以證明其所述係
    借款非虛，然查支票存根之日期係由被告填載，是否確係八十九年四月一日簽開
    ，已非無疑，而告訴人亦稱該三十萬元及一萬八千元支票係被告於收受超商讓渡
    款第二、三期款之時先後交付，則支票係屬聯號，亦屬必然，是該支票存根亦不
    能為被告有利之證明，是被告所辯，要係卸責之詞，不足採信，被告以讓渡超商
    為詞，於取得讓渡款後，竟不依約點交生財器具辦理過戶，而將超商之財物搬離
    一空，其有詐欺之意圖，至為明灼，被告罪證明確，犯行堪予認定。
三、公訴意旨另以被告丙○○於八十九年六月間，持(一)其本人名義簽發之付款人為彌
    陀區漁會信用部、票載發票日八十九年八月十日、面額新台幣十萬元之支票一張
    、發票人黃金昌、付款人為高雄縣林園鄉農會信用部、票載發票日分別為八十
    九年七月三十日、八十九年八月十日、面額二十萬元、二十萬元二張之支票二紙
    發票人為蔡清文、付款人臺灣省合作金庫鳳山支庫、票載發票日八十九年八月
    五日、票號ｋｍ0000000、面額六萬六千元之支票乙紙發票人吳秀珠、
    付款人高雄縣橋頭鄉農會信用部、票號ＦＡ0000000、票載發票日八十九
    年七月七日、面額二十萬元之支票乙張發票人方鐘山、付款人高雄縣鳳山信用
    合作社、票號ＱＡ６３２１８、票載發票日八十九年八月十五日、面額十萬元之
    支票乙紙發票人吳萌蓉、付款人高雄區中小企業銀行湖內分行、票載發票日八
    十九年七月十五日票號ＨＰＡ─0000000、面額十萬元之支票乙紙發票
    人翁清波、付款人臺灣中小企業銀行博愛分行、票號分別為ＡＹ0000000
    、ＡＹ0000000、ＡＹ0000000、ＡＹ0000000、ＡＹ00
    00000、票載發票日分別為八十九年七月二十一日、八月一日、八月二日、
    八月三日、八月四日、面額分別為十萬元、六萬元、六萬元、十二萬元、十一萬
    元等不能兌現支票，以經商臨時週轉需要為由，使甲○○不疑有詐，如數調借與
    一百零八萬元。詎支票到期，紛紛退票，丙○○並逃逸無蹤，甲○○始知受騙。
    經甲○○提出告訴，因認被告丙○○又犯刑法第三百三十九條第一項之詐欺罪嫌
    云云。惟訊據被告丙○○堅決否認有詐欺甲○○財物之犯行，辯稱伊確有欠孫某
    一百零八萬元，伊於向孫某借款時，伊支票尚未被拒絕往來，所持之客票經向銀
    行照會，均無問題，豈知借款後陸續被倒債一百多萬元，致週轉不靈，但退票後
    伊仍盡量清償二十萬元，孫某亦知伊被倒帳之事，且於伊被其他債權人逼債時，
    尚拿出二十萬元代清償該債權人，又起訴書所載之支票，除一張係伊簽開者外，
    其他支票非全係伊所交付，可能係孫某弄錯等語。經查前開十二紙支票，除被告
    自已簽開之一張，及黃金昌簽開之二紙客票，被告承認其有在該等支票上簽寫「
    鳥」字背書外，其餘客票被告則否認係其持向孫某借款，即質諸告訴人甲○○又
    陳稱被告係伊弟弟之朋友，向伊借款後，曾被債權人押到伊處，伊亦代其清償二
    十萬元等語，又無證據證明前揭客票全係被告所交付。而按所謂詐欺罪，係以行
    為人施用詐術，使人陷於錯誤，而交付財物為要件，孫某因被告係其弟之朋友而
    借與款項，被告被其他債權人逼債時，亦將債權人帶至孫某處求援，孫某且幫其
    還債，足見被告與孫某之關係密切，孫某對被告之財務情況應知之甚詳，其借予
    款項，應非出於被告之詐騙，且亦未陷於錯誤，被告自無詐欺可言，是此部分被
    告被訴詐欺，尚屬不能證明。
四、核被告所為，係犯刑法第三百三十九條第一項之詐欺罪，被告於八十七年間，曾
    因賭博案，經原審法院判處有期徒刑四月，於八十七年十月二十日執行完畢，有
    台灣高等法院被告全國前案紀錄表在卷可參，其於五年內再犯本件有期徒刑以上
    刑之罪，應依刑法第四十七條以累犯論處，而加重其刑。
五、原審予以論罪科刑，固非無見，然查被告被訴詐欺甲○○一百零八萬元部分，不
    能證明被告犯罪，已如前述，原判決併予論罪科刑，自有未洽，被告上訴全部否
    認犯罪，雖無理由，惟原判決既有可議，即屬無可維持，應由本院將原判決撤銷
    ，審酌被告素行，所詐騙之款項，其不動產已遭告訴人乙○○及其妻黃美芬查封
    ，迄未與告訴人和解等一切情狀，爰予科處有期徒刑四月。又被告犯罪後，刑法
    第四十一條業經於九十年一月四日修正公布施行，依修正後之刑法第四十一條第
    一項規定，犯最重本刑為五年以下有期徒刑之刑之罪，而受六個月以下有期徒刑
    之宣告者，亦得易科罰金，爰併予諭知易科罰金之折算標準，至被告被訴詐欺甲○○款項犯罪不能證明部分，因公訴人認與科刑部分，有連續犯之裁判上一罪關
    係，故不另為無罪之諭知，附此明。
六、被告於言詞辯論期日，經合法傳喚，無正當理由不到庭，爰不待其陳述，逕行判
    決。
據上論斷，應依刑事訴訟法第三百六十九條第一項前段、第三百六十四條、第二百九
十九條第一項前段、第三百七十一條、刑法第三百三十九條第一項、第四十七條、第
四十一條第一項，罰金罰鍰提高標準條例第一條前段、第二條，判決如主文。
本案經檢察官陳新慶到庭執行職務。
中    華    民    國     九十一     年       七       月     二十三     日
                              臺灣高等法院高雄分院刑事第四庭
                                  審判長法官  蕭權閔
                                        法官  李嘉興
                                        法官  陳吉雄
右正本證明與原本無異。
不得上訴。
                                      書記官  黎  珍
中    華    民    國     九十一     年       七       月     二十五     日
附錄：本判決論罪科刑法條：
刑法第三百三十九條第一項
意圖為自己或第三人不法之所有，以詐術使人將本人或第三人之物交付者，處五年以
下有期徒刑、拘役或科或併科一千元以下罰金。
                                                                   Ａ
